臺灣桃園地方法院民事判決　九十年度訴字第六五二號
　　原　　　告　乙○○○
　　　　　　　　陳奇富
　　　　　　　　萬曉芳
　　　　　　　　謝仁雄
　　被　　　告　甲○○
　　複代理人　　丙○○
右當事人間返還買賣價金事件，本院判決如左：
    主    文
被告應給付原告新台幣壹佰伍拾萬元及自民國九十年四月十七日起至清償日止按年息
百分之五計算之利息。
訴訟費用由被告負擔。
本判決第一項於原告以新台幣伍拾萬元供擔保後，得假執行，但被告如於假執行程序
實施前以新台幣壹佰伍拾萬元預供擔保後，得免為假執行。
    事    實
甲、原告方面：
  壹、聲明：除假執行金額外，如主文第一項及第三項前段所示。
  貳、陳述：
    一、原告前向被告購買坐落桃園縣龜山鄉○○段一二三六號（重測前地號：楓樹
        坑段楓樹坑小段一０四八—八地號）土地（下稱：系爭土地），雙方議定價
        金為新台幣（下同）一千五百萬元。按雙方買賣契約第五條第一項約定，被
        告應保證系爭土地產權清楚，並無設定負擔。但經原告詳查，系爭土地有抵
        押權及地上權之設定，且尚有水道治理計畫線之爭議，而依據水利法第八十
        二條規定，該計畫線內之土地得依法徵收，並得限制使用。按「出賣人應擔
        保第三人就買賣之標的物，對於買受人不得主張任何權利。」民法第三百四
        十九條定有明文。同法第三百五十四條並規定：物之出賣人應擔保其物依第
        三百七十三條之規定危險移轉於買受人時，無滅失或減少其價值之瑕疵，亦
        無滅失或減少其通常之效用，或契約預定效用之瑕疵。被告故意不告知系爭
        土地上存有水道治理計畫線之問題，且其上有抵押權之設定，原告乃向被告
        解除買賣契約，並請求被告返還已支付之價金一百五十萬元。又被告已將土
        地移轉登記予第三人，無法履行，原告主張解除契約。
   二、本件歷經鈞院多次開庭審理調查證據之後，查明之事實略為：系爭土地於民
       國（下同）八十七年八月經桃園縣政府規劃為楓樹坑溪水道治理計畫用地範
       圍線所經過之土地，係屬區域排水（編號31號）。依據臺灣省排水設施維護
       管理辦法第九條規定排水設施應禁止擅在排水界限內建築建造物、擅在排水
       路上加蓋建造物或在兩側鏟草砍伐竹木、擅自在排水界線內堆積物品等行為
       （參卷附桃園縣政府九十一年二月十五日府工水字第０９１００２４６８７
       號函）。嗣於八十九年間，被告委任五洲代書事務所代書楊華龍出售系爭土
       地，楊華龍僱用業務員曾龍華仲介原告洽買系爭土地，楊華龍明知上開水道
       治理計畫線經過系爭土地之事，但隱瞞真相不告知原告（詳九十一年七月十
       八日庭訊筆錄），致原告不知系爭土地之通常效用有所減少，且減低經濟上
       價值情事，又楊華龍與曾龍華於仲介時保證系爭土地可貸款一千萬元，八十
       九年四月三十日原告因而與被告議定價金為一千五百萬元購買系爭土地，並
       由楊華龍負責辦理融資貸款，以支付部分買賣價金。俟原告於交付部分價金
       共一百五十萬元之後，楊華龍代書卻一直無法以上開土地辦理貸款，九十年
       三月十二日被告以未取得買賣尾款，發函解除買賣契約，並沒收上開一百五
       十萬元，且於九十年八月一日將系爭土地以買賣為原因，登記予訴外人卓文
       昌，而原告於九十年三月間查悉上開水道治理線情事，乃依法解除系爭買賣
       契約，請求返還買賣價金。又於審理中知悉被告已將系爭土地移轉予訴外人
       ，乃併以此為由解除系爭買賣契約。
   三、被告解除系爭買賣契約不合法：
       系爭買賣契約第二條、價額及付款表記載：「第四期尾款交付程序為乙方原
       向龜山農會信用部以本買賣標的物抵押之貸款由甲方代為償還並視同價款交
       付，但限於尾款額度內代償，如有剩餘俟原貸款塗銷後二日內交付。」第三
       條付款方式說明第四項但書記載：「但雙方協議甲方必須透過金融機構辦理
       融資貸款作為房屋尾款之給付時，甲方應將對保後之存摺、取款條蓋原開戶
       印鑑章留置本代書事務所配合領款，乙方同意俟甲方金融機構貸款核撥時，
       甲乙雙方會同撥款，並辦理交屋一切手續。」證人楊華龍亦證稱兩造曾約定
       以系爭土地辦理貸款，以支付買賣價金，且原告及伊向銀行以系爭土地辦理
       貸款，均因系爭土地問題無法貸得款項等語，則原告未給付被告第四期尾款
       ，乃不可歸責於原告，被告以原告未給付買賣價金為由，解除系爭買賣契約
       ，並不合法。
    四、原告解除系爭買賣契約合法：
    （一）系爭買賣契約第五條第二項規定：「前開標的若因都市計劃或其他法令已
          有變更使用或被徵收之虞時，乙方應於簽約時確實告知，如有隱匿、欺瞞
          時，乙方即屬違約，甲方得於知悉後依法解除契約」。
      １、依證人曾龍華於九十一年七月十八日庭訊供稱，其老闆楊華龍早知系爭土
          地有水道治理計畫線經過，而楊華龍之姊夫永文義為被告之親弟弟，楊華
          龍對外以未設立登記之伍洲房屋有限公司名義經營仲介業務，伍洲房屋有
          限公司掛名之法定代理人為永文義，地址與五洲代書事務所相同，則依楊
          華龍與被告及其弟永文義之親戚關係，被告不可能不知道系爭水道治理計
          畫線之事。而依水利法第八十二條規定，水道治理計劃線內之土地，主管
          機關得依法徵收，並得限制其使用。則被告未告知系爭土地有被徵收之虞
          或使用受限制之違約情事至明，是依前開契約條文規定，原告自得依法解
          除契約。
  　　２、按「代理人於代理權限內，以本人名義所為之意思表示，直接對本人發生
          效力。」、「代理人之意思表示，因其意思欠缺、被詐欺、被脅迫或明知
          其事情，或可得而知其事情，致其效力受影響時，其事實之有無，應就代
          理人決之。」民法第一百零三條第一項、第一百零五條分別定有明文。退
          萬步言，若鈞院認為無法證明被告訂約時明知上開水道治理線情事者，因
          楊華龍為被告之代理人，楊華龍明知「水道治理計畫線」之事實卻隱匿不
          告知原告，對本人即被告發生違約之效力，原告仍可依契約約定解除契約
          。
    （二）原告可依物之瑕疵擔保責任規定解除買賣契約：
      １、按「物之出賣人，對於買受人應擔保其物依第三百七十三條之規定危險移
          轉於買受人時，無滅失或減少其價值之瑕疵，亦無滅失或減少其通常效用
          ，或契約預定效用之瑕疵。」、「買賣因物有瑕疵，而出賣人依前五條之
          規定，應負擔保之責者，買受人得解除其契約」民法第三百五十四條第一
          項、第三百五十九條分別定有明文。「上訴人出賣與被上訴人之土地，登
          記之地目既為建築用地，依民法第三百五十四條第一項之規定，自負有擔
          保其物依第三百七十三條危險移轉於買受人時，無滅失或減少其價值之瑕
          疵，或減少通常效用或契約預定效用之瑕疵。茲系爭建地在交付前既屬於
          運河碼頭用地，依照都市計劃不得為任何建築，則不惟其通常效用有所減
          少，抑且減低經濟上之價值，從而被上訴人以此項瑕疵為原因，對上訴人
          解除買賣契約而請求返還定金及附加之利息，自為民法第三百五十九條、
          第二百五十九條第一款第二款之所許。」最高法院四十九年度台上字第三
          七六號判例可資參照。「民法第三百五十四條有關物之瑕疵擔保規定，原
          則上固於危險移轉後始有適用。但出賣人既有給付無瑕疵物之義務，買受
          人亦有拒絕受領瑕疵物之權利，在特定物之買賣，該為買賣標的之特定物
          於危險移轉前，倘已有明顯之瑕疵，如經買受人催告出賣人補正，出賣人
          仍不為補正時，應解為買受人得拒絕給付相當之價金，以免往後之法律關
          係趨於複雜，損及買受人之權益。」最高法院八十九年台上字第一五七九
          號判例可資參照。「民法第三百五十四條第一項規定，物之出賣人對於買
          受人應擔保其物依民法第三百七十三條之規定危險移轉於買受人時，無滅
          失或減少其價值瑕疵，亦無滅失或減少其通常效用之瑕疵，系爭土地既編
          列為計劃道路用地，地上房屋必須拆除，對被上訴人而言，即無以達其通
          常之效用，經濟價值減低，至出賣人是否明知，通常在所不問，被上訴人
          據而解除契約，當事人即應負回復原狀之義務」最高法院六十九年度台上
          字第二四八號判決要旨可資參照。
  　　２、經查系爭土地有水道治理計畫線經過之瑕疵，非被告所能補正；故無論被
          告於訂約前是否知悉有水道治理計畫線之事，並不免其物之瑕疵擔保責任
          。依前開法文及判例所示，系爭土地移轉登記並交付原告前，系爭土地既
          已有明顯且不能補正之瑕疵，原告自得解除契約。
    （三）被告將系爭土地移轉與訴外人卓文昌，致對原告為給付不能，原告得解除
          契約：
  　　１、按「出賣人將出賣之物，移轉於第二買受人，致對第一買受人為給付不能
          ：買賣標的物之所有權，既已移轉於第二買受人，出賣人已無處分權，當
          不能再將該標的物之所有權，移轉與第一買受人。其效果與客觀不能亦屬
          無異。」（孫森焱著、民法債編總論、七十五年九月六版、第三六一、三
          六二頁參照）
  　　２、又按「物之出賣人固有使買受人取得該物所有權之義務，惟買賣契約成立
          後，出賣人為二重買賣，並已將該物之所有權移轉於後之買受人者，移轉
          該物所有權於原買受人之義務，即屬不能給付。」最高法院三十年上字第
          一二五三號判例可資參照。
  　　３、又系爭買賣契約第八條第四項約定：「如乙方毀約不賣或給付不能時，甲
          方除得解除本契約外，乙方應於五日內將所收款項加倍返還甲方，以為違
          約之損害賠償。」查被告將系爭土地於九十年八月一日以買賣為原因移轉
          登記予訴外人卓文昌，則被告為二重買賣並移轉系爭土地所有權與第三人
          ，毀約不賣與原告而有給付不能之情形至為灼然，原告自得依前開判例意
          旨及契約約定解除契約，並再以本書狀送達為解約意思表示之到達。
  參、證據：提出不動買賣契約書影本一件、土地登記謄本影本二件、楓樹溪水道治
      理計畫縣用地範圍圖第二０號影本一件、存證信函影本二件、付款憑證影本一
      件、桃園縣政府九十府工水字第一一四三六七號函一件、不動產買賣協調金收
      據一件為證，聲請訊問證人曾龍華、楊華龍、朱宗照。
乙、被告方面：
  壹、聲明：（一）原告之訴及假執行之聲請均駁回。（二）訴訟費用由原告負擔。
      （三）如受不利被告之判決，願供擔保，請准宣告免為假執行。
  貳、陳述：
    一、原告之解除買賣契約不合法：
        查原告提起本件訴訟，無非係以被告違反雙方買賣契約第五條第一項規定而
        起訴主張解除雙方買賣契約，請求返還價金云云。惟按「物之出賣人，對於
        買受人所負瑕疵擔保之責任，係以其物依民第三百七十三條之規定，危險移
        轉於買受人時有瑕疵存在為要件。在危險移轉前，買受人雖已發覺其物有瑕
        疵，如出賣人未確定的拒絕擔保，買受人尚不得依民法第三百五十九條之規
        定解除契約。」又「民法第三百五十九條固規定買賣因物有瑕疵，而出賣人
        依同法第三百五十四條至第三百五十八條之規定，應負擔保之責者，買受人
        得解除契約。惟如在危險移轉以前已有瑕疵存在，除該瑕疵於危險移轉時仍
        屬不能除去，或出賣人確定的拒絕擔保外，買受人尚不得主張出賣人應負擔
        保之責而解除契約。」又「民法第三百五十四條第一項規定，物之出賣人對
        於買受人，應擔保其物依第三百七十三條之規定，危險移轉於買受人時，無
        滅失或減少其價值之瑕疵，亦無滅失或減少其通常效用或契約預定效用之瑕
        疵。是依同法第三百七十三條規定，危險移轉於買受人時，有上述瑕疵者，
        出賣人對於買受人，始應負擔保之責。易言之，標的物之危險如未移轉於買
        受人時，買受人即無主張出賣人應負物之瑕疵擔保責任之可言。」最高法院
        七十三年度台上字第三一九五號、最高法院八十七年度台上字第一二一二號
        、最高法院七十七年度台上字第一二六○號民事判決均可參照。查系爭買賣
        標的物既尚未「交付」、亦未移轉於原告，且被告於系爭土地上所設定第二
        順位抵押權之瑕疵並非不能補正，且迄今亦無任何第三人出面就系爭抵押權
        主張權利，被告亦未拒絕補正塗銷系爭抵押權，依前揭判決所示物之出賣人
        對於買受人所負瑕疵擔保之責任，係以其物依民法第三百七十三條之規定，
        危險移轉於買受人時有瑕疵存在為要件，出賣人對於買受人始應負擔保之責
        。職此，則原告於尚未付清尾款，被告依約尚無須辦理交付土地前，即逕行
        主張被告未塗銷抵押權設定，被告應付瑕疵擔保責任云云而為解除契約之意
        思表示，其所為之解約於法不合，自不生效。
    二、按不動產買賣契約書第五條第一項規定為：「本買賣不動產，乙方保證產權
        清楚，如有他人主張權利或連帶保證其他債務或設定他項權利及租賃關係，
        應由乙方負責於尾款付清以前速予理清，若甲方因此受有損害時，乙方負完
        全賠償責任。」而本件依約原告應給付尾款之期日為八十九年九月三十日，
        惟屆期原告不僅未依約給付尾款，且經被告去函催告後，原告亦置之不理，
        核原告違約在先至明。
    三、至於系爭土地上雖有龜山鄉農會設定抵押權，及訴外人許銘欽設定地上權，
        惟抵押權設定為原告所明知，此由雙方買賣契約書付款約定：原告願以系爭
        土地向龜山鄉農會貸款後予以清償系爭土地前向龜山鄉農會之貸款即明。至
        設有地上權部分，則係倘原告願依約給付尾款，則被告自當於尾款給付前依
        約予以塗銷理清，被告並無任何違約情事，至為灼然。況依雙方買賣契約第
        五條第一項規定，苟被告就系爭土地所設定之權利未予理清時，被告所負之
        責不過為賠償責任而已，原告尚無權主張解除契約。
    四、又按不動產買賣契約書第五條第二項規定為：「前開標的若因都市計劃或其
        他法令已有變更使用或被徵收之虞時，乙方應於簽約時確實告知，如有隱匿
        、欺瞞時，乙方即屬違約，甲方得於知悉後依法解除契約．．．」，而本件
        系爭土地上是否屬水道治理計劃線用地範圍，因未經公告，故被告並不知悉
        ，此有卷附桃園縣政府九十府工水字第一一四三六七號函說明二：「查該用
        地範圍圖於八十八年四月制定，因屬區域排水，故治理計劃未經公告。」可
        證，況依前揭桃園縣政府函文所示，原告所提水道治理計劃線之爭議，迄未
        經主管機關定案，顯見原告以此主張解除契約，並要求返還價金，亦無理由
        甚明。另原告辯稱系爭土地有水道治理計劃線通過，致無法貸款云云，惟被
        告甫於九十年七月間以系爭土地向龜山鄉農會貸得八百萬元，有活期存款存
        摺、放款戶繳款備查卡、通知單及借據為證，原告所言不攻自破。
    五、確實自原告處收受價金一百五十萬元。
    六、系爭土地只要將來可以移轉與原告即可，並非謂非土地所有權人即不能履行
        。又本件貸款不足部分，原告必須於八十九年九月三十日清償，但原告並未
        依約履行，屢經催告仍不履行契約，被告已於九十年三月二十二日發函解除
        契約，原告已於同年月二十三日收受。被告於系爭契約解除後將系爭土地另
        出售他人，並非二重買賣。並且，原告未能貸得款項，並非系爭土地之因素
        ，是原告本身信用額度之問題，另訴外人馬順熹亦以系爭土地為共同擔保貸
        得款項。
  參、證據：提出律師函影本及郵政回執各一件、存摺影本一份、通知單影本一件、
      繳款備查卡影本一件、借據影本一件及土地登記謄本影本三件為證。
丙、本院依職權函請桃園縣政府說明楓樹溪水道治理計畫線用地範圍是何時制定，有
    無公告或通知計畫線通過土地之土地所有權人，又前開用地範圍內之私人土地，
    土地利用有何限制等事項。
    理    由
一、本件原告主張：（一）其向被告購買系爭土地，並於起訴前已交付買賣價金一百
    五十萬元與被告；（二）被告於買賣契約成立後，又將系爭土地出售訴外人卓文
    昌，並於九十年八月一日以買賣為原因將系爭土地所有權移轉登記與卓文昌等情
    ，為被告所不爭執，堪信為真實。
二、按「因不可歸責於債務人之事由，致未為給付者，債務人不負遲延責任。」民法
    第二百三十條定有明文。本件被告雖以依兩造契約約定，原告應於八十九年九月
    三十日前給付尾款一千三百五十萬元，屢經催告均未依約履行，伊已於九十年三
    月二十二日為解除契約之意思表示，而該意思表示業於同年月二十三日到達，是
    本件契約已經解除，伊自得依約沒收原告所繳價金云云。但查：
（一）系爭買賣契約第二條（價額及付款表）雖記載：第四期尾款應於八十九年九月
      三十日交付一千三百五十萬元等語。惟於同付款表並約定「有無須辦理融資貸
      款：有」，另於第三條（付款方式說明）第四項但書記載：「但雙方協議甲方
      （即原告）必須透過金融機構辦理融資貸款作為房屋尾款之給付時，甲方應將
      對保後之存摺、取款條蓋原開戶印鑑章留置本代書事務所配合領款，乙方同意
      俟甲方金融機構貸款核撥時，甲乙雙方會同撥款，並辦理交屋一切手續。」等
      語，證人楊華龍亦證稱兩造有約定以系爭土地辦理貸款，以支付買賣價金等語
      （見本院九十一年八月十九日言詞辯論筆錄）。準此，如因系爭土地之問題而
      無法貸得款項，致原告未能於八十九年九月三十日交付尾款，即非可歸責於原
      告。
（二）查證人楊華龍到院證稱：原告及伊向銀行以系爭土地辦理貸款，但其中一家銀
      行要求將建照辦出來後，同時辦理建築融資及土地融資，另有銀行表示土地太
      低，要求將地填平才能夠貸款等語，可見當時確實無法以系爭土地貸得款項，
      被告雖抗辯：訴外人馬順熹事後曾以系爭土地為共同擔保貸得款項，是非不能
      以系爭土地貸款云云，但查馬順熹係以包含系爭土地在內共八筆土地為共同擔
      保而非僅以系爭土地為擔保貸得款項，有被告提出之土地登記謄本在卷可稽，
      自難據此認定以系爭土地為擔保即可貸得款項，是原告主張因系爭土地之問題
      而無法貸得款項，原告未於八十九年九月三十日給付第四期款即尾款，係不可
      歸責於原告等情，應可採信。
（三）本件既因不可歸責於原告之事由，致其未給付被告第四期款，依首揭規定，原
      告不負遲延責任，則被告以原告遲未給付買賣價金為由解除系爭買賣契約，即
      不生解除契約之效力，被告仍有依系爭買賣契約移轉系爭土地所有權與原告之
      義務。
三、按「因可歸責於債務人之事由，致給付不能者，債權人得請求賠償損害。」、「
    債權人於有第二百二十六條之情形時，得解除其契約。」、「契約解除時，當事
    人雙方回復原狀之義務，除法律另有規定或契約另有訂定外，依左列之規定：一
    、‧‧‧。二、受領之給付為金錢者，應附加自受領時起之利息償還之。」民法
    第二百二十六條第一項、第二百五十六條及第二百五十九條第二款分別定有明文
    。又「物之出賣人固有使買受人取得該物所有權之義務，惟買賣契約成立後，出
    賣人為二重買賣，並已將該物之所有權移轉於後之買受人者，移轉該物所有權於
    原買受人之義務即屬不能給付」（最高法院三十年上字第一二五三號判例參照）
    。本件被告既於系爭買賣契約成立後，又將系爭土地出售與訴外人卓文昌，並已
    將系爭土地所有權移轉登記予卓文昌，則被告移轉系爭土地所有權與原告之義務
    即屬給付不能，原告主張其得依上開規定解除契約乙節為可採。而原告亦已於本
    院九十年十月十五日言詞辯論期日，當庭以被告給付不能為由，表示解除契約，
    是系爭買賣契約於是時已經解除，從而，原告主張被告應將所受領之價金附加利
    息返還原告乙節，即為可採。
四、綜上，原告依契約解除後之回復原狀請求權請求被告返還價金一百五十萬元及自
    起訴狀繕本送達之翌日即九十年四月十七日起至清償日止按年息百分之五計算之
    利息為有理由，應予准許。
五、兩造陳明願供擔保請為宣告假執行或免為假執行，經核均與規定相符，爰分別酌
    定相當之擔保金額予以宣告。
六、因本案事證已臻明確，兩造其餘主張陳述及所提之證據，均毋庸再予審酌，附此
    敘明。
七、據上論結，原告之訴為有理由，依民事訴訟法第七十八條、第三百九十條第二項
    、第三百九十二條判決如主文。
中　　　華　　　民　　　國　　九十一　　年　　　九　　　月　　二十三　　日
                                        臺灣桃園地方法院民事第一庭
~B法　　　官　林望民
右為正本係照原本作成
如對本判決上訴須於判決送達後廿日內向本院提出上訴狀
中　　　華　　　民　　　國　　九十一　　年　　　九　　　月　　二十三　　日
~B書　記　官　劉文松
